【裁判字號】    98,訴,1616
【裁判日期】    981006
【裁判案由】    塗銷所有權移轉登記等
【裁判全文】
臺灣板橋地方法院民事判決              98年度訴字第1616號
原      告  丁○（台灣）商業銀行股份有限公司（原美商丁○
            銀行股份有限公司）
法定代理人  甲○○
訴訟代理人  丙○○
            何岳儒律師
上  一  人
複  代理人  乙○○
被      告  戊○○
            己○○○
上列當事人間請求塗銷所有權移轉登記等事件，本院於中華民國
98年9 月22日言詞辯論終結，判決如下：
    主      文
被告就如附表所示之土地及建物，於民國九十六年十二月二十四
日所為之贈與之債權行為，及於民國九十七年一月十一日所為所
有權移轉登記之物權行為應予撤銷。
被告己○○○應將前項所有權移轉登記塗銷。
訴訟費用由被告負擔。
    事實及理由
壹、程序方面：
一、本件原告於起訴時，原為美商丁○銀行股份有限公司，嗣於
    訴訟程序進行中依企業併購法申請分割，美商丁○銀行股份
    有限公司在台分行部分營業、資產及負債分割予丁○（台灣
    ）商業銀行股份有限公司（下稱丁○銀行），此有行政院金
    融監督管理委員會核准函及營利事業登記證影本各1 件在卷
    可稽（見本院卷第32頁至第34頁），是丁○銀行聲請承受訴
    訟，核無不合，自應准許。
二、被告經合法通知，未於言詞辯論期日到場，核無民事訴訟法
    第386 條各款所列情形，爰依原告聲請，由其一造辯論而為
    判決。
貳、實體方面：
一、原告主張：被告戊○○於民國83年8 月19日向原告申請威士
    信用卡（卡號：0000000000000000），雙方約定各依信用卡
    契約內容持卡消費及清償。被告戊○○於95年5 月11日與原
    告依「中華民國銀行公會會員辦理消費金融案件無擔保債務
    協商機制」達成協商，協議分期清償，其每期應繳金額為新
    臺幣（下同）10,923元，分期期數為80期，利率6.88% ，詎
    料被告戊○○僅依約於95年7 月10日至97年5 月26日間共繳
    納23期，自97年6 月起即毀諾未依約如期繳款，依協議約定
    ，所有債務視為全部到期，被告戊○○尚積欠本金 518,219
    元，拒不清償，然被告戊○○為免清償之責，竟於96年12月
    24日以夫妻贈與為登記原因，並於97年1 月11日將其所有如
    附表所示之土地及建物（下稱系爭房地）辦理移轉所有權登
    記予被告己○○○，致原告無法就系爭房地追償，顯已損害
    原告上揭債權，嗣原告於98年2 月間取得對被告戊○○財產
    得為強制執行之執行名義（即本院97年度促字第65101 號確
    定支付命令），並於98年6 月8 日另依被告戊○○住址訪查
    建物所有權人時，始發現上情，爰依民法第244 條第1 項規
    定，提起先位之訴，請求法院撤銷被告間就系爭房地所為之
    贈與暨所有權移轉行為，並塗銷所有權移轉登記。退萬步言
    ，被告於贈與當時為夫妻，且該贈與行為發生時點與被告戊
    ○○未依債務協商機制還款之毀諾時點極其接近，則被告戊
    ○○將其名下所有系爭房地贈與當時之妻即被告己○○○，
    明顯是為脫產躲避債權人之追償，其贈與之意思表示當然為
    虛偽不實，又贈與當時被告己○○○為被告戊○○之配偶，
    並同居住於系爭房地，顯見夫妻間經濟關係緊密，對於其配
    偶之債務狀況以及意圖脫產之行為亦應知悉，故其贈與行為
    應屬無效，爰依民法第87條及第242 條前段規定，提起備位
    之訴，請求法院確認被告間就系爭房地所為贈與行為無效，
    並塗銷所有權移轉登記等語。併為先位聲明：如主文所示；
    備位聲明：請求確認被告間就系爭房地所為夫妻間贈與行為
    無效，被告己○○○應將上開所有權移轉登記塗銷，並回復
    登記與被朱戊○○所有。
二、原告主張之事實，業據其提出與所述相符之丁○金卡優先特
    准證書、95年協商協議書、無擔保債務還款計劃、帳務資料
    畫面2 紙、本院97年度促字第65101 號支付命令暨確定證明
    書、土地及建物登記謄本、不動產異動索引表、債務資料表
    、被告戊○○身分證正反面、94年度各類所得扣繳暨免扣繳
    憑單、消費金融案件無擔保債務協商申請書、消費金融無擔
    保債務協商案件申請人財務資料表、收入證明切結書、財團
    法人金融聯合徵信中心當事人綜合信用報告（消金債務協商
    ）等件影本為證，且被告戊○○確有於97年1 月10日提出申
    請，將系爭房地所有權於同年月11日，以夫妻贈與為由，移
    轉登記與被告己○○○，亦經本院依職權向臺北縣新莊地政
    事務所查明屬實，有該所98年8 月31日函附之97年莊登字第
    010040、010050號登記案件影本各1 份在卷可稽（見本院卷
    第45至第60頁），而被告於相當時期受合法通知，均未於言
    詞辯論期日到場，復未提出任何書狀爭執或否認原告之主張
    ，自堪認原告之主張為真實。
三、按債務人所為之無償行為，有害及債權者，債權人得聲請法
    院撤銷之；又前條撤銷權，自債權人知有撤銷原因時起，1
    年間不行使，或自行為時起經過10年而消滅，民法第244 條
    第1 項、第245 條分別定有明文。次按所謂害於債權人之權
    利者，指債務人減少其積極財產（如讓與所有權、設定他物
    權、免除債權等是），或增加消極財產（如承擔債務），因
    而足以減少其一般財產，削弱共同擔保，使債權受有損害而
    不能完全受清償，亦即因債務人所為之行為，致權利不能獲
    得滿足，使債權陷於清償不能、或困難、或遲延之狀態而言
    。經查，原告主張其於98年2 月間取得對被告戊○○財產得
    為強制執行之執行名義（即本院97年度促字第65101 號確定
    支付命令），乃於98年6 月8 日另依被告戊○○住址訪查建
    物所有權人時，始發現被告戊○○所有系爭房地，業於96年
    12月24日以夫妻贈與為登記原因，於97年1 月11日移轉登記
    於被告己○○○名下，而原告係於98年7 月21日提起本件訴
    訟（見本院卷第1 頁），顯未逾前揭1 年之除斥期間。次查
    ，被告戊○○於95年5 月11日依中華民國銀行公會會員辦理
    消費金融案件無擔保債務協商機制達成協商後，於96年12月
    24日與被告己○○○簽訂贈與系爭房地契約，將系爭房地於
    97年1 月11日，以夫妻無償贈與為由辦理所有權移轉登記，
    致原告無法就系爭房地取償，且被告戊○○並未提出其有資
    力足以清償其借款，則被告戊○○將系爭房地以無償贈與為
    原因移轉所有權予被告己○○○，客觀上被告戊○○可供債
    權人強制執行之財產即有減少，顯然有害於原告之債權，是
    原告依前開規定請求撤銷被告間就系爭房地所為夫妻贈與契
    約之債權行為及因夫妻贈與行為所為所有權移轉登記之物權
    行為，應屬有據。又預備合併之訴，係以先位聲明有理由，
    為備位聲明之解除條件。本件原告先位之請求既有理由，則
    依上開說明，其備位聲明之解除條件成就，自毋庸再予審究
    。
四、從而，原告以被告間就系爭房地所為之贈與行為，有害於原
    告之權利，依民法第244 條第1 項之規定，訴請撤銷被告間
    就系爭房地所為之夫妻贈與債權行為及物權行為，並請求被
    告己○○○將系爭房地於97年1 月11日以夫妻贈與為登記原
    因之所有權移轉登記予以塗銷，為有理由，應予准許。
五、結論：本件原告之訴為有理由，依民事訴訟法第385 條第1
    項前段、第78條、第85條第1 項前段，判決如主文。
中    華    民    國    98    年   10      月    6    日
                  民事第一庭    法  官  高文淵
以上正本證明與原本相符
如不服本判決，應於收受判決送達後20日內，向本院提出上訴狀
中    華    民    國    98    年   10      月    6    日
                                書記官  許慧貞
┌───────────────────────────────────────────┬──┐
│附表（土地）：                                                                        │    │
├─┬─────────────────────────┬─┬──────┬──────┼──┤
│編│      土          地          坐          落      │地│面        積│            │ 備 │
│  ├───┬────┬───┬───┬────────┤  ├──────┤  權利範圍  │    │
│號│縣  市│鄉鎮市區○  段  ○○  段│  地        號  │目│  平方公尺  │            │ 考 │
├─┼───┼────┼───┼───┼────────┼─┼──────┼──────┼──┤
│１│臺北縣│ 新莊市 ○○○段│      │   0000-0000    │建│   136.43   │  五分之一  │    │
├─┴───┴────┴───┴───┴────────┴─┴──────┴──────┴──┤
│附表（建物）：                                                                              │
├─┬──┬───────┬───────┬──────┬────────────┬──┬──┤
│編│ 建 │              │              │            │  建物面積（平方公尺）  │    │    │
│  │    │              │              │            │                        │權利│ 備 │
│  │    │              │              │  建築式樣  │                        │    │    │
│  │    │   建物門牌   │   基地坐落   │  主要建築  ├───────┬────┤    │    │
│  │    │              │              │  材 料 及  │樓  層  面  積│附屬建物│    │ 考 │
│  │    │              │              │  房屋層數  │              │用途及面│    │    │
│號│ 號 │              │              │            │合          計│積      │範圍│    │
├─┼──┼───────┼───────┼──────┼───────┼────┼──┼──┤
│１│3853│臺北縣新莊市福│臺北縣新莊市昌│鋼筋混凝土造│5 樓層：130.77│        │全部│    │
│  │    │壽街92號之4   │隆段834 地號  │5 層樓房    │陽台：3.74    │        │    │    │
│  │    │              │              │            │合計：134.51  │        │    │    │
└─┴──┴───────┴───────┴──────┴───────┴────┴──┴──┘


司法院資訊處製作；財團法人民間司法改革基金會備份。
